【裁判字號】    92,上易,22
【裁判日期】    920527
【裁判案由】    返還定金等
【裁判全文】
臺灣高等法院臺中分院民事判決    九十二年度上易字第二二號
      上  訴  人  乙○○
      法定代理人  甲○○
右當事人間請求返還定金等事件，上訴人對於中華民國九十一年十月二十九日臺灣臺
中地方法院九十一年度訴字第二二一四號第一審判決，提起上訴，本院判決如左：
      主      文
上訴駁回。
第二審訴訟費用由上訴人負擔。
      事      實
一、上訴人聲明求為判決：(一)原判決廢棄。(二)被上訴人洸輝建設開發有限公司（下稱
    洸輝公司）及被上訴人甲○○應分別給付上訴人新臺幣（下同）二十八萬元及五
    十二萬元整，並分別自起訴狀繕本送達翌日起至清償日止按年息百分之五計算利
    息。(三)第一、二審訴訟費用均由被上訴人負擔。(四)上訴人願供擔保，請准宣告假
    執行。其陳述除與原判決記載相同者予以引用外，並就下列兩造爭點補稱：
  (一)被上訴人之受僱人陳勝昱，是否有告知不滿意或不想買時可以隨時解約？如有，
    上訴人因此和被上訴人簽約之行為，是否屬於受詐欺而為意思表示？
    按一般交易常情，不動產買賣，如有訂金或買賣價金之交付，出賣人必開立收據
    交付買受人，倘為建設公司等營利法人為出賣人時，更應開立統一發票交付買受
    人，而本件被上訴人洸輝公司及甲○○均未開立收據或開立統一發票交付上訴人
    ，即是驗證被上訴人對上訴人締結契約採取保留之態度，而現場銷售人員陳勝昱
    為被上訴人甲○○之子，是以陳勝昱所收受上訴人八十萬元訂金已為實情，陳勝
    昱對上訴人表示不滿意或不想買時可以隨時解約亦屬實情，倘被上訴人未如此保
    留買賣契約之效力，何以本件自簽約至今上訴人仍未收到被上訴人所立據之收據
    或開立統一發票？又倘非被上訴人之代理人陳勝昱表示不滿意或不想買時可以隨
    時解約；則何以本件兩造買賣契約之契約存續中，被上訴人竟立即將系爭房屋與
    土地與訴外人陳永清交易，此觀被上訴人於民國（下同）九十一年四月十二日台
    中英才郵局第一八六七六號存證信函向上訴人主張解除系爭房屋契約及土地買賣
    契約後，竟速於同年五月即與訴外人陳永清簽訂買賣契約書並隨即辦理產權登記
    ，有系爭建物及土地登記謄本附原審卷可稽，並有被上訴人於原審法院提出建物
    及土地房屋買賣契約附卷可稽，益證被上訴人確對上訴人主張有不滿意或不想買
    時，隨時可以解除之實情。上訴人確係受被上訴人之受僱人陳勝昱詐欺而簽訂系
    爭預定土地及房屋買賣契約，上訴人依民法第九十二條第一項：「因被詐欺或被
    脅迫而為意思表示者，表意人得撤銷其意思表示。」之規定，撤銷訂立系爭預定
    土地及房屋買賣契約之意思表示，該買賣契約既經撤銷，即應溯及既往失其效力
    ，故被上訴人應返還其所收受之訂金八十萬元於上訴人。
  (二)被上訴人是否未將前開房地買賣契約書交付給上訴人攜回家審閱五日，而在簽約
    當天提供契約書給上訴人，違反消費者保護法第十二條第一項及同法施行細則第
    十一條而導致契約無效？被上訴人並未將該土地及房屋之買賣契約書交給上訴人
    攜回審閱五日：依系爭契約所附之付款明細表上，上訴人已給付被上訴人洸輝公
    司二十八萬元及被上訴人甲○○五十二萬元訂金，只有現場銷售人員陳勝昱之簽
    名，竟無被上訴人洸輝公司及甲○○之簽名及蓋章（即被上訴人洸輝公司及法定
    代理人甲○○之大小章並未用印），顯證系爭契約之簽訂係匆促所為。又本件兩
    造所簽訂之契約書，被上訴人僅於簽約當日才拿出契約書於現場交付上訴人簽名
    ，此可核驗系爭房屋買賣契約書第四條第二款規定之「二、依前款規定，如買方
    逾期達五日仍未繳清期款或已繳票據無法兌現時，買方應：：：雙方同意依第九
    條違約之處罰規定處理」，上之「第九條」及土地買賣契約書第十六條第二款規
    定「二、買方違反第四條、第七條規定者，賣方得：：：買賣雙方並得解除本契
    約」上之「第七條」為明顯錯誤，兩造未曾會同確認更正並其附件六「建照執照
    影本」未附具於契約書上，且系爭土地預定買賣合約書上附件四「土地委辦貸款
    委託書上」，僅在「立委託書人：」上有上訴人簽名及印文，惟未在「身份證字
    號」上填具等交易情節以觀，顯證當時簽立合約之狀況，實係匆促所為。況證人
    陳阿軟已到庭證明被上訴人係於簽約當日才拿出契約書於現場交付上訴人簽名，
    並未給予上訴人合理的審閱期間屬實。依上情節以觀，被上訴人確實未予上訴人
    任何審閱契約書之合理期間，對上訴人顯失公平，該土地及房屋之買賣契約即違
    反消費者保護法施行細則第十一條第一項：「企業經營者與消費者訂立定型化契
    約前，應有三十日以內之合理期間，供消費者審閱全部條款內容。」及同法第十
    二條第一項：「定型化契約中之條款違反誠信原則，對消費者顯失公平者，無效
    。」等之強制規定，故該土地及房屋之買賣契約無效。退萬步言，縱認被上訴人
    確係已將系爭契約書交給上訴人攜回審閱五日以上，惟查按消保法施行細則第十
    一條第一項：「企業經營者與消費者訂立定型化契約前，應有三十日以內之合理
    期間，供消費者審閱全部條款內容」，又按同法同條第二項：「違反前項規定者
    ，該條款不構成契約之內容」。不動產具有高度經濟價值，訂立契約約定負擔移
    轉不動產物權之義務者，不宜輕率，契約所訂定之審閱全部條款之合理期間，應
    使當事人能充分辨明權義關係，審慎衡酌是否訂約，惟本件房地買賣契約之審閱
    期間為五日，依一般生活經驗，尚不足使一般當事人審慎衡酌不動產買賣契約之
    權義，況本件為預售屋交易類型，其權義關係更屬複雜，五日之審閱期間，實非
    如上訴人之一般消費大眾所能辨明，已違反消保法施行細則第十一條第一項之「
    三十日以內之合理期間」，依同條第二項，該條款不構成契約之內容。依消保法
    第十六條之規定，該買賣契約全部無效，上訴人業以台中郵局存證信函第二三三
    二號向被上訴人主張系爭買賣契約無效，系爭契約即為自始、當然無效，被上訴
    人向上訴人收取八十萬元即因契約無效，而無法律上原因受有利益，上訴人受有
    損害，上訴人即得因民法第一百七十九條規定，請被上訴人返還八十萬元給上訴
    人。又證人陳阿軟證明上訴人早已於契約簽訂不久後，即多次口頭及親訪銷售中
    心，表示受詐欺欲解除契約，而解除權係屬形成權，只須權利人一方為行使解除
    權之意思表示，即得使已生效之法律關係溯及既往失其效力，故上訴人實已於民
    法第九十三條一年之除斥期間內合法解除契約，並未逾此一年之除斥期間，併予
    敘明。
  (三)兩造的土地預定買賣契約書第九條、房屋預定買賣契約書第十六條之約定是否違
    反消費者保護法第十七條、同法第十二條第一項及第二項、同法施行細則第十四
    條第三款及民法第二百四十七條之一第三款而無效？
    被上訴人片面制定之定型化契約之土地預定買賣契約書第九條、房屋預定買賣契
    約書第十六條之約定係違反消費者保護法第十七條，應為無效。行政機關頒佈之
    契約範本乃為補充當事人訂約意思內容之不足，尤以矯正締約當事人於締約地位
    不平等時，使弱勢之消費者有依從之範本，亦防免有強勢經濟力量之締約者，濫
    由經濟自由原則，片面制定對其有利之契約，消費者保護法為貫徹此意旨，故於
    消保法第十七條第一項之規定：「中央主管機關得選擇特定行業，公告規定其定
    型化契約應記載或不得記載之事項」，同條第二項：「違反前項公告之定型化契
    約，其定型化契約條款無效」，行政院消費者保護法委員會頒訂之預售屋買賣契
    約書範本，係屬中央主管機關選擇特定行業所公告規定其定型化契約應記載或不
    得記載之事項，其中預售屋契約範本之「違約金最高不得超過房地總價百分之十
    五」，係屬公告之定型化契約不得記載之事項，本件預售屋買賣契約約定：「違
    約金為房地總價百分之二十」，實已違反預售屋交易範本，依消保法第十七條第
    二項，該條款無效。該違約金條款既屬無效，本件買賣契約，又經被上訴人解除
    ，被上訴人即應依民法第二五九條第二款及第一七九條之不當得利規定返還其所
    受領之價款八十萬元於上訴人。退步言之，縱認行政院消費者保護委員會制定之
    預售屋契約範本僅供參考，無拘束當事人間之效力，但系爭土地預定買賣契約書
    第九條、房屋預定買賣契約書第十六條亦違反消費者保護法第十二條第一項及第
    二項、同法施行細則第十四條第三款及民法第二百四十七條之一而無效：蓋行政
    院消費者保護委員會係為保護一般社會大眾而設置，其本於專業知識，衡酌一般
    社會通常合理情形及消費大眾之經濟能力而制定預售屋契約範本，顯為誠信原則
    及平等互惠原則之具體化，故本件買賣契約書所約定之違約金為房地總價之百分
    之二十，顯逾行政院消費者保護委員會制定之預售屋契約範本之「百分之十五」
    ，該違約金條款顯與社會通常、合理情形有違，更非一般社會大眾依其經濟能力
    能接受之範圍，顯已違反誠信原則，對消費者顯失公平，依消保法第十二條第一
    項：「定型化契約中之條款違反誠信原則，對消費者顯失公平者，無效」，並依
    民法第二四七條之一第三款：「加重他方當事人之責任」及消保法施行細則第十
    四條第三款：「消費者違約時，應負擔顯不相當之賠償責任」及消保法第十二條
    第二項第一款：「違反平等互惠原則」而無效。又本件上訴人係一般消費民眾與
    被上訴人係一企業經營者，二者之經濟能力難以相提並論，原審法院未斟酌上訴
    人（僅為家庭主婦）之經濟能力，而以「百分之二十之違約金」條款適用於買賣
    雙方，認無違反平等互惠、顯失公平之情事，顯不值維持。
  (四)違約金之約定是否過高？
    本件縱認違約金條款係屬有效，惟該違約金之約定高達房地總價百分之二十，即
    高達一百六十萬元之違約金，以目前台中市居民之消費水準及收入情形，本件百
    分之二十之違約金之繳付，顯過高於一般人之期待可能性，亦非屬如一般消費大
    眾經濟能力之上訴人所能負荷，縱如原審法院認定：「被告沒收原告已付價金八
    十萬元，僅佔兩造訂約時房地總價款八百萬元之百分之十」，房地總價百分之十
    之違約金亦顯過苛，尤以上訴人係家庭主婦，系爭房地價金，原擬採換屋方式購
    置，即賣掉舊屋再買系爭房地，是以八十萬元價金之給付，是上訴人辛苦持家、
    省吃儉用的血汗錢，豈憑被上訴人乙張存證信函表示全數沒收即可沒收之理。又
    原審法院未審究民法第二五二條「約定之違約金過高者，法院得減至相當數額」
    之規定，其判決顯有違法不當。另按：「契約成立後，情事變更，非當時所得預
    料，而依其原有效果顯失公平者，當事人得聲請法院增、減其給付或變更其他原
    有之效果」，民法第二二七條之二第一項定有明文，無論是本件預售房地買賣契
    約書中之「百分之二十」之違約金條款，或原審法院認定之百分之十之違約金，
    就目前大環境經濟情況較前二年嚴重衰退，失業率居高不下，一般人民收入巨幅
    減少之情況下，已符合「契約成立後，情事變更，非當時所得預料，而依其原有
    效果顯失公平」，故請酌減過高之違約金，以符公平正義原則。
  (五)被上訴人將系爭房地轉賣給訴外人陳永清所受之損害，是否係可歸責於上訴人，
    而應由上訴人承擔？兩年前之房地產價格與今年相較，景氣越來越差，今年已為
    預測為景氣谷底，是以被上訴人將系爭房地賣給訴外人陳永清之價格為六百三十
    萬元，係因經濟大環境影響所致之價格滑落，根本不能歸責於上訴人，倘被上訴
    人急於賤價出售，則此價差全部轉嫁於上訴人身上，豈謂合理乎？更何況被上訴
    人將系爭房地賣給上訴人完全採保留態度，未開立收據及統一發票，其早已設計
    一屋兩賣，且被上訴人與上訴人締約時，系爭房屋仍屬被上訴人所有，而被上訴
    人另將系爭房屋賣給訴外人陳永清，獲得買賣價金後，將系爭房地移轉登記產權
    給陳永清，被上訴人不僅獲取後手之價金，且未將上訴人繳納之訂金八十萬元返
    還，故被上訴人不僅毫無損害，反獲得鉅額利潤。又系爭房地，自始至終均係被
    上訴人所占有，並為被上訴人保留賣給訴外人，根本並非原審法院認定有取回系
    爭房地、再行出售之事實，故原審法院認定被上訴人應支付管銷費用乃係違法之
    訴外裁判，被上訴人於原審未曾言及「應支付之管銷費用」，縱其確有管銷費用
    之支出，亦應於上訴人主張備位事實之「核減違約金」之內容時，就其抗辯之積
    極理由及事實負積極之舉證責任。
二、被上訴人聲明求為判決：(一)上訴駁回。(二)第二審訴訟費用由上訴人負擔。其陳述
    除與原判決記載相同者予以引用外，並補稱：
  (一)查被上訴人於八十九年三月間，經主管機關核准，在坐落於台中市○○區○○段
    四三九－三等地號土地推出四層半透天房屋（八九中工建字第０二六七號建造執
    照），案名為「重慶翡翠」。因位處文教區、交通便利，生活機能佳，建築規劃
    及監工用心，可謂在該區難得一見之精典之作，而獲得上訴人之青萊，多次蒞臨
    銷售中心，詳細了解施工品質進度，審閱契約書，商談購屋細節等，最後以房地
    總價八百萬元成交（房屋價款貳佰捌拾萬元、土地價款伍佰貳拾萬元），並於八
    十九年六月九日完成簽約手續，有土地、建物預定買賣合約書影本可証。系爭房
    地於九十年二月五日完成產權保存登記，得辦理產權移轉登記後，經被上訴人多
    次通知上訴人依約付清第四至七期款及辦理產權移轉事宜，上訴人竟以夫婿工作
    地點變動為由，要求暫緩辦理，經數月後，上訴人仍不給付，被上訴人始於九十
    年八月三十日以台中法院郵局第四二三四存証信函催促，但上訴人猶置之不理，
    被上訴人不得已分別於九十一年四月十二日以台中英才郵局第一八六七六號、九
    十一年五月一日以台中英才郵局第一九二０五號存証信函催告，並為解除兩造系
    爭房地買賣之意思表示，有存證信函影本可稽，上訴人主張其買賣合意之意思表
    示受有詐欺或所簽合約書未交付審閱等情，均非事實。
  (二)被上訴人否認受雇人陳勝昱有巧言誘騙，於簽約時，承諾不滿意或不想買時，得
    隨時解約之事實，上訴人主張此事實，應負舉証責任以實其說。本件系爭房地買
    賣契約簽訂後，至建物結構完成，長達八個月之久，上訴人尚要求變更隔間，更
    換地磚等，被上訴人均應其要求更改，倘上訴人於簽約後發現被騙，或有後悔不
    買之情，焉有於工程進行中，尚要求變更設計之理。又被上訴人收受上訴人交付
    之八十萬元價款時，已在契約書內載明，被上訴人亦從未否認有收受該價款之事
    實，且開立收據或統一發票，亦與被上訴人是否同意上訴人得否隨時解約無關，
    上訴人執此主張被上訴人有同意上訴人得隨時解約之依據，顯屬無據。況且，按
    無論何種交易方式，必不可能毫無期限，可任由消費者隨時解約，而致使已成立
    之契約處於無法確定之狀態，更何況本件交易之標的為不動產，金額亦高達八百
    萬元，更不可能如上訴人所指，得任由被上訴人隨時解約，是以，上訴人所指被
    上訴人同意得隨時解約之說，完全違背一般買賣之經驗法則，顯無足採。
  (三)上訴人於原審調解程序時，自承其係因位於台北縣汐止之房子，未能即時售出，
    以致無法支付本件買賣價款。並於書狀內記載「上訴人係家庭主婦，系爭房地價
    金，原擬採換屋方式購置，即賣掉舊屋再買系爭房地」等情。足見上訴人違約之
    事由，係在於其無力繳交價款，要非其意思表示受詐欺。
  (四)又兩造所簽訂系爭買賣契約，在契約條款內，關於違約金為房地總價之百分之二
    十之約定，對上訴人並無顯失公平，或違反平等互惠之原則而無效。蓋違約金約
    定為房地總價款百分之二十，該項約定，不但適用於買方（即上訴人），亦以同
    一條件，適用於賣方（即被上訴人），詳見房屋預定買賣合約書第十六條第一項
    及土地預定買賣合約書第九條第一項。雙方既受相同條件、金額之違約處罰，亦
    未加重他方當事人之責任者，難謂有違反平等互惠原則可言。又本件上訴人違約
    ，雖被沒收價金八十萬元，但僅占房地總價款八百萬元之百分之十。況且，系爭
    房地因上訴人違約長期拖延，雖經被上訴人多次與上訴人善意溝過、協調、經等
    待不成後，始於九十一年四月十二日為解除契約之意思表示，最後甚至於九十一
    年五月三日，以低於原售價一百七十萬元（原售價八百萬元），忍痛以總價六百
    三十萬元（建物價款二百二十萬五千元、土地價款四百零九萬五千元）蝕本出售
    予第三人陳永清。被上訴人因此受有一百七十萬元之損失，與沒收之價金八十萬
    元，二者相抵，被上訴人尚損失九十萬元。上訴人前揭違約結果，受害者實為被
    上訴人。故上訴人違約，並未使上訴人受顯不相當之賠償責任，而有顯失公平之
    情。又消費者保護法委員會函示略以「範本其目的在提供企業經營者及消費者作
    為訂定有關契約參考之用，具有相當的教育示範作用。該範本之內容因與契約之
    應記載或不記載事項有別，且未依本法規定公告之程序辦理，故不具有本法第十
    七條第二項之效力」，此見於八十五年四月十六日以台八十五消保法字第００四
    三號函。查上訴人主張系爭買賣合約約定之違約金高於消費者保護法委員會定之
    預售屋買賣契約範本之「違約金最高不得超過房地總價百分之十五」之規範，依
    前揭函示之意旨，尚無違消費者保護法第十七條第二項之情形。系爭房地買賣契
    約，關於違約金之約定，對上訴人並無顯失公平，或違反平等互惠之原則。
  (五)上訴人於決定購買系爭房地前，除多次到現場了解工程興建品質及進度，並於簽
    約前，要求交付合約書，供其審閱，從而於簽約時，上訴人即在合約書上簽認「
    本契約於簽訂前已經買方攜回審閱五天以上」。是以，上訴人主張合約書未經審
    閱，完全悖於事實。上訴人既於原審調解程序時，自承係因其位於台北縣汐止之
    房子未能即時售出，以致無法支付本件買賣價款，其後又將被上訴人給予優惠付
    款方案，扭曲為受被上訴人詐欺，蠻橫無理。本件係上訴人未能給付買賣價款，
    於違約後不願為被上訴人沒收價金，始以受詐欺之理由，提起本件訴訟，顯無理
    由，應請駁回其上訴，以維法益。
      理      由
一、本件上訴人主張：伊於八十九年六月九日向被上訴人購買坐落台中市○○區○○
    段四三九之三地號土地內之「重慶翡翠」編號Ａ３之預售屋一戶及其坐落之基地
    （向被上訴人洸輝公司購買房屋、向被上訴人甲○○購買房屋所坐落之基地），
    約定總價八百萬元（其中土地部分為五百二十萬元，房屋部分為二百八十萬元）
    ，於同日由伊交付價金五十二萬元給被上訴人甲○○、交付二十八萬元給被上訴
    人洸輝公司。系爭房地買賣契約係受被上訴人巧言所誘而簽訂，因被上訴人之受
    僱人陳勝昱有告知上訴人，如不滿意或不想買時可以隨時辦理解約，因此上訴人
    簽約之行為，係屬於受詐欺而為意思表示，主張依民法第九十二條第一項規定撤
    銷系爭房地之買賣意思表示。且系爭房地合約書上附件二之付款分配明細上註記
    第四至第七期分期款，合併於第七期時一次付清，及合約書未由伊攜回審閱五天
    以上，合約書上違約條款約定違約金為房地總價百分之二十，違約金之計算過高
    ，故系爭房地買賣契約違反平等互惠，及令伊負擔顯不相當之賠償責任對伊顯失
    公平，買賣契約無效，爰依不當得利之規定，請求被上訴人返還定金八十萬元及
    其利息。倘認契約有效，因系爭土地預定買賣合約書第九條及房屋預定買賣合約
    書第十六條所約定違約金為房地總價百分之二十，此違約金之計算過高，系爭土
    地買賣部分違約金應以五萬元為相當，系爭房屋買賣部分違約金應以三萬元為相
    當，爰依不當得利及民法第二百五十九條規定，訴請被告返還伊已給付之定金八
    十萬元中，逾上開五萬元、三萬元之部分等語。被上訴人則以：上訴人於八十九
    年六月九日決定購買系爭房地前，曾多次到場了解工程興建品質及進度，並於簽
    約前即要求交付合約書，供其審閱，且在系爭合約書上簽認「本契約於簽訂前已
    經買方攜回審閱五天以上」。又上訴人未依約支付第四期至第七期價金，經被上
    訴人催告仍不清償，被上訴人乃依約解除兩造之系爭房地買賣契約，並沒收所受
    價金，依法應無不合。再者，違約金之約定既然皆適用於雙方，即無違反平等互
    惠原則可言。上訴人被沒收價金八十萬元，僅占總價款八百萬元之百分之十，然
    被上訴人因上訴人違約，將系爭房地另以總價六百三十萬元出售予第三人陳永清
    ，反而因此受有差價一百七十萬元以上之損失等語，資為抗辯。
二、本件關於下列事實，業經兩造確認為不爭執之事項，堪信為真實，茲分述如下：
    上訴人於八十九年六月九日向被上訴人購買坐落台中市○○區○○段四三九之
    三地號土地內之「重慶翡翠」編號Ａ３之預售屋一戶及其坐落之基地（向被上訴
    人洸輝公司購買房屋、向被上訴人甲○○購買房屋所坐落之基地），約定總價為
    八百萬元（其中土地部分為五百二十萬元，房屋部分為二百八十萬元），於同日
    由上訴人交付價金五十二萬元給被上訴人甲○○、交付二十八萬元給被上訴人洸
    輝公司。系爭房屋在九十年二月五日完成所有權保存登記，被上訴人曾通知上
    訴人繳納第四期至第七期款，上訴人並未繳納並要求暫緩繳款，後被上訴人乃於
    九十年八月三十日以台中市法院郵局第四二三四號存證信函催告繳納，上訴人仍
    未繳納款項，嗣後被上訴人遂於九十一年四月十二日以台中英才郵局第一八六七
    六號存證信函催告應於五日內履約，逾期未履約即以該函為解除契約意思表示，
    後因上訴人未繳納價金，被上訴人乃於九十一年五月一日再以台中英才郵局第一
    九二０五號存證信函，向上訴人表明兩造之契約業因上訴人未履約而解除，並欲
    將系爭房地另行銷售。嗣上訴人始向被上訴人要求返還所繳之價金八十萬元，被
    上訴人以依約沒收價金作為違約金為由，拒絕上訴人之要求。被上訴人旋再將
    系爭房地，以總價六百三十萬元（其中土地部分為四百零九萬五千元、房屋部分
    為二百二十萬五千元），出售給第三人陳永清，並將系爭房地之所有權移轉登記
    給陳永清。
三、兩造經整理及協議簡化爭點後，確認兩造間之爭點計有如下事項，即：
  (一)被上訴人之受僱人陳勝昱，是否有告知不滿意或不想買時可以隨時解約？上訴人
    與被上訴人簽約之行為，是否屬於受詐欺而為意思表示？上訴人撤銷意思表示之
    行為是否有效？有無逾除斥期間？
  (二)被上訴人有無將系爭房地買賣契約書交付給上訴人攜回審閱五日以上？是否在簽
    約當天始提供該契約書給上訴人？有無違反消費者保護法第十二條第一項及同法
    施行細則第十一條規定致契約無效？
  (三)兩造間土地預定買賣契約書第九條、房屋預定買賣契約書第十六條之約定，有無
    違反消費者文教基金會預售屋契約書範本的記載？有無違反一般交易常情或公序
    良俗？是否違反消費者保護法第十七條、第十二條第一項及第二項、同法施行細
    則第十四條第三款及民法第二百四十七條之一第三款規定而無效？
  (四)違約金之約定是否過高？
  (五)被上訴人將系爭房地轉賣給訴外人陳永清所受之損害，是否可歸責於上訴人，而
    應由上訴人承擔？
四、爰分別就上述兩造間之爭點事項，說明兩造之主張及本院之判斷：
  (一)爭點部分：上訴人主張被上訴人之受僱人陳勝昱，於簽約時有告知如不滿意或
    不想買時可以隨時解約，因此上訴人與被上訴人簽約之行為，乃受詐欺而為意思
    表示，上訴人已撤銷該意思表示，且未逾除斥期間，故系爭買賣契約應溯及既往
    失其效力，被上訴人應將其所收受之訂金八十萬元返還上訴人。此由一般交易常
    情，不動產買賣，如有訂金或買賣價金之交付，出賣人必開立收據交付買受人，
    倘為建設公司等營利法人為出賣人時，更應開立統一發票交付買受人，本件被上
    訴人洸輝公司及甲○○均未開立收據或開立統一發票交付上訴人，即可驗證被上
    訴人對上訴人締結契約係採取保留之態度，現場銷售人員陳勝昱又為被上訴人甲
    ○○之子，若非其對上訴人表示不滿意或不想買時可以隨時解約，何以簽約至今
    上訴人仍未收到被上訴人所立之收據或統一發票？何以在兩造買賣契約存續中，
    被上訴人竟再將系爭房地出售給第三人陳永清？並隨即辦理產權移轉登記？是依
    民法第九十二條第一項之規定，上訴人自得撤銷受詐欺而為之意思表示，而證人
    陳阿軟證明上訴人早已於契約簽訂不久後，即多次口頭及親訪銷售中心，表示受
    詐欺欲解除契約，故上訴人撤銷並未逾除斥期間，系爭買賣契約應溯及既往失其
    效力云云。被上訴人否認其受雇人陳勝昱有巧言誘騙，於簽約時承諾如不滿意
    或不想買時，上訴人得隨時解約之事實。被上訴人收受上訴人交付之八十萬元價
    款時，既已在契約書內載明，被上訴人亦從未否認有收受該價款，是否另開立收
    據或統一發票，應與被上訴人是否同意上訴人得隨時解約之事無關，被上訴人不
    可能毫無期限，可任由上訴人隨時解約，致系爭契約處於無法確定之狀態，上訴
    人所指被上訴人同意其得以隨時解約之說，違背一般買賣之經驗法則，顯無足採
    等語。按當事人主張有利於己之事實者，就其事實有舉證責任，民事訴訟法第
    二百七十七條前段定有明文。上訴人主張被上訴人之受僱人陳勝昱以告知如不滿
    意或不想買時，上訴人可以隨時解約之詐術行為，使其受詐欺而為簽訂系爭買賣
    契約書之意思表示等情，為被上訴人所否認，上訴人就此部分之主張，並未舉證
    以實其說。至系爭買賣契約書上付款明細處經更改部分只由陳勝昱簽名，及被上
    訴人收受八十萬元價款時，既已在契約書內載明，是否另開立收據或統一發票，
    要與被上訴人是否對上訴人締結契約係採取保留之態度，承諾上訴人如不滿意或
    不想買時可以隨時解約之認定無關。上訴人遽此推論被上訴人對上訴人締結契約
    採取保留之態度，承諾上訴人可以隨時解約，自屬無稽。又被上訴人再將系爭房
    地出售給第三人陳永清，並辦妥產權移轉登記，既係在其催告上訴人繳納款項未
    果，並進而解除契約之後為之，豈能據此執為有利上訴人之認定？是以上訴人主
    張其係受詐欺而為意思表示，並已撤銷該意思表示，認系爭買賣契約應溯及既往
    失其效力，被上訴人應返還其所收受之訂金八十萬元云云，即無可採。
  (二)爭點部分：上訴人主張被上訴人未將系爭買賣契約書交伊審閱五日以上，而係
    在簽約當天始提供給上訴人，違反消費者保護法第十二條第一項及同法施行細則
    第十一條規定而無效。此由該契約所附之付款明細表上，就上訴人已給付被上訴
    人洸輝公司二十八萬元及被上訴人甲○○五十二萬元訂金處，只有現場銷售人員
    陳勝昱之簽名，竟無被上訴人洸輝公司及甲○○之簽名及蓋章（即被上訴人洸輝
    公司及法定代理人甲○○之大小章並未用印），且契約有多處明顯錯誤未更正，
    土地委辦貸款委託書上也僅有上訴人簽名及印文，並未填具身份證字號，均可證
    系爭契約之簽訂係匆促所為，被上訴人係於簽約當日才拿出契約書於現場交付上
    訴人簽名，並未給予上訴人合理的審閱期間。況證人陳阿軟已到庭證明被上訴人
    係於簽約當日才拿出契約書於現場交付上訴人簽名，並未給予上訴人合理的審閱
    期間屬實。又縱認被上訴人確已將系爭契約書交上訴人審閱五日，但因不動產具
    有高度經濟價值，本件為預售屋交易類型，其權義關係複雜，五日之審閱期間，
    尚嫌不足，上訴人仍可主張系爭買賣契約無效云云。被上訴人否認其未將系爭
    買賣契約書交付上訴人審閱五日以上，並以上訴人係多次蒞臨銷售中心，詳細瞭
    解施工品質進度，審閱契約書，商談購屋細節後，才完成簽約手續以房地總價八
    百萬元成交，且上訴人也在合約書上簽認「本契約於簽訂前已經買方攜回審閱五
    天以上」，不容其事後卸責等語。按兩造所簽訂之系爭契約書，在其前言部分
    已載明：「訂立本買賣契約書，本契約於簽訂前已經買方攜回審閱五天以上（簽
    認處：乙○○），即上訴人已於系爭契約書上簽認攜回審閱五天以上是實。至於
    系爭契約書第四條第二款及第十六條第二款內容有誤寫、土地預定買賣合約書附
    件四上未填具身分證字號等，僅為契約之誤寫、疏漏，尚不足以推論該契約書未
    經事先審閱。又證人陳阿軟係上訴人之夫，雖其到庭證稱被上訴人係於簽約當日
    才拿出契約書於現場交付上訴人簽名，並未給予上訴人合理的審閱期間云云，所
    述既與上訴人在系爭契約書上之書面簽認證據不符，要難單憑其空言所陳，即採
    為對其配偶即上訴人有利之認定。上訴人就此爭點所為主張，即無足取。
  (三)爭點部分：上訴人主張系爭土地預定買賣契約書第九條、房屋預定買賣契約書
    第十六條之約定，有違反消費者文教基金會預售屋契約書範本的記載，也違反一
    般交易常情及公序良俗應為無效。因本件買賣契約約定「違約金為房地總價百分
    之二十」，違反定型化契約範本之「違約金最高不得超過房地總價百分之十五」
    規定而無效。縱認行政院消費者保護委員會制定之預售屋契約範本僅供參考，無
    拘束當事人間之效力，亦因其「加重他方當事人之責任」、「使消費者負擔顯不
    相當之賠償責任」、「違反平等互惠原則」而無效云云。被上訴人則以系爭契
    約書關於違約金約定為房地總價款百分之二十，此不但適用於買方，亦以同一條
    件適用於賣方，雙方既受相同條件、金額之違約處罰，亦非加重單方當事人之責
    任者，自無違反平等互惠之原則可言，而行政院消費者保護委員會制定之預售屋
    契約範本僅供參考，對系爭契約書並無拘束之效力。況且本件上訴人違約，雖被
    沒收價金八十萬元，但僅占房地總價款八百萬元之百分之十，未超過房地總價百
    分之十五，並不違反一般交易常情及公序良俗等語。按預售屋契約範本係提供
    業者與消費者間訂定相關契約時之參考，並不因行政機關或其他單位頒佈之契約
    範本而拘束當事人契約自由原則，當事人間訂定之契約與契約範本不同時，契約
    並不因而無效，仍須綜合判斷契約中之條款有無當事人間之給付與對待給付顯不
    相當、訂約者應負擔非其所能控制之危險、當事人一方違約時，應負擔顯不相當
    之賠償責任或其他顯有不利於消費者之情形等違反平等互惠原則之情形，並斟酌
    契約之性質、締約目的、全部條款內容、交易習慣及其他情事是否違反誠信原則
    ，對訂約當事人是否顯失公平等情事認定之。本件系爭土地預定買賣合約書第九
    條、房屋預定買賣合約書第十六條之規定，約定違約金以房地總價款百分之二十
    計算之金額，而違約金是否過高須依一般客觀事實、社會經濟狀況及當事人所受
    損害情形，以為酌定，並不因約定違約金以房地總價款百分之二十計算之金額高
    於消費者文教基金會預售屋買賣契約書範本所規定房地總價款最高不得超過百分
    之十五之計算標準即影響契約之效力，且兩造就違約金定為房地總價款百分之二
    十之約定，不但適用於買方，亦以同一條件適用於賣方，尚難遽認其有違反平等
    互惠及一般交易常情之處，更無顯失公平或違反公序良俗之可言。又上訴人違約
    被沒收價金八十萬元，實際上僅占房地總價款八百萬元之百分之十，也未超過房
    地總價百分之十五，是以上訴人就此爭點之主張，不足遽採。
  (四)爭點部分：上訴人主張系爭違約金之約定過高，係以系爭違約金約定高達房地
    總價百分之二十，即一百六十萬元，非一般消費大眾經濟能力者所能負荷，縱認
    所沒收已付價金八十萬元，只占房地總價款八百萬元之百分之十，以上訴人係家
    庭主婦，省吃儉用、辛苦持家，原擬賣掉舊屋換買新屋，八十萬元價金之給付，
    仍嫌過苛，而就目前大環境經濟情況嚴重衰退，失業率居高不下，一般人民收入
    巨幅減少之情況下，顯非上訴人當時所得以預料，法院也應依情事變更而減其給
    付，本件土地違約金應以五萬元為相當，房屋違約金應以三萬元為相當，以符公
    平正義原則云云。被上訴人則以本件所沒收之價金八十萬元，僅占總價款八百
    萬元之百分之十，而被上訴人已因上訴人違約，嗣再以總價六百三十萬元（建物
    價款二百二十萬五千元、土地價款四百零九萬五千元）低價蝕本出售予第三人陳
    永清，致被上訴人實際受有高達一百七十萬元以上之損失，雖沒收價金八十萬元
    ，但二者相抵後，仍造成被上訴人損失九十萬元等語。按上訴人於系爭契約簽
    訂後，並未依約繳納價金，經被上訴人發函催告後，猶未於期限內繳納，依民法
    第二百二十九條之規定，上訴人應負給付遲延之責任，而依兩造所簽訂之土地預
    定買賣契約書第九條、房屋預定買賣契約書第十六條約定，上訴人有違反付款之
    約定時，被上訴人得解除契約，則嗣後被上訴人向上訴人為解除契約之意思表示
    ，於法自屬有據，則兩造間之不動產買賣契約，自因被上訴人之解除而消滅。又
    系爭契約就違約之處罰，既明定買方違約時賣方得沒收依房地總價款百分之二十
    計算之金額，但該沒收之金額超過已繳價款者，則以已繳價款為限，故被上訴人
    自得沒收上訴人所繳之價金八十萬元作為違約金。至上訴人主張違約金之約定過
    高，請求酌減為土地違約金五萬元、房屋違約金三萬元，共八萬元等語。惟約定
    之違約金是否過高，應就債務若能如期履行，債務人可得享受之利益亦即債權人
    所受實際之損失為衡量核減之標準（最高法院五十年台上字第一九號判例參照）
    。本件被上訴人沒收上訴人已付價金八十萬元，只占房地總價款八百萬元之百分
    之十，未超過契約所定百分之二十上限。且被上訴人嗣以總價六百三十萬元低價
    出售予第三人陳永清，則被上訴人實際受有高達一百七十萬元以上之損失，足見
    被上訴人沒收八十萬元之價款，並無過高之情事，上訴人主張系爭違約金之約定
    過高，殊無足採。
  (五)爭點部分：上訴人主張被上訴人將系爭房地轉賣給訴外人陳永清所受價差之損
    害，不可歸責於上訴人。因兩年前之房地產價格與今年相較，景氣越來越差，今
    年已預測為景氣谷底，被上訴人將系爭房地賣給訴外人陳永清之價格為六百三十
    萬元，係受經濟大環境影響所致之價格滑落，不能歸責於上訴人，倘被上訴人急
    於賤價出售，而將此價差轉嫁於上訴人，並不合理。被上訴人既將系爭房地賣給
    訴外人陳永清，另獲取買賣價金，則其不僅毫無損害，如其沒收上訴人已付價金
    八十萬元，不須返還，反將使被上訴人獲得該鉅額利潤云云。被上訴人以其嗣
    將系爭房地蝕本出售，受有一百七十萬元之損失，與沒收之價金八十萬元相抵，
    尚損失九十萬元，係上訴人違約之結果，應歸責於上訴人等語。承上所述，本
    件上訴人違反付款之責任，經被上訴人發函催告後解除契約，上訴人應負給付遲
    延之責任，則被上訴人於解除契約後，再以低價出售系爭房地，其價差自應可歸
    責於上訴人。縱係受經濟大環境影響所致之價格滑落，亦係上訴人違約造成被上
    訴人必須再以低價出售所致。是以上訴人主張價差之損害，不可歸責於上訴人，
    且以被上訴人既已再將系爭房地出售，另獲取買賣價金，認為被上訴人毫無損害
    ，反因而獲得所沒收八十萬元之鉅額利潤云云，自屬無據。
五、綜上所述，上訴人就前揭各爭點所為之主張，均不足採。參以上訴人在原審調解
    程序時，自承係因其位於台北縣汐止之房子未能即時售出，以致無法支付本件買
    賣價款等語，及其事實欄內就爭點(四)所補稱：系爭房地價金，原擬採換屋方式購
    置，即賣掉舊屋再買系爭房地等情，顯係因上訴人未能即時售出其位於台北縣汐
    止之房子，遂無法履行本件買方付款之責任，給付遲延而違約所致。其以被上訴
    人之受僱人陳勝昱，於簽約時有告知如不滿意或不想買時可以隨時解約，因此上
    訴人與被上訴人簽約之行為，乃受詐欺而為意思表示，上訴人已撤銷該意思表示
    ，且未逾除斥期間，故系爭買賣契約應溯及既往失其效力。又被上訴人未將系爭
    買賣契約書交伊審閱五日以上，而係在簽約當天始提供給上訴人，違反消費者保
    護法第十二條第一項及同法施行細則第十一條規定而無效。且系爭土地預定買賣
    契約書第九條、房屋預定買賣契約書第十六條之約定，有違反消費者文教基金會
    預售屋契約書範本的記載，也違反一般交易常情及公序良俗應為無效。並指系爭
    違約金之約定過高，法院應予核減之各項理由，依不當得利之法律關係及解除契
    約回復原狀請求權（民法第二百五十九條），請求判命被上訴人洸輝公司及被上
    訴人甲○○應分別給付上訴人二十八萬元及五十二萬元，並附加法定遲延利息，
    為無理由，不應准許。原審為上訴人敗訴之判決，並駁回其假執行之聲請，核無
    不合。上訴意旨指摘原判決不當，求予廢棄改判，為無理由，應予駁回。
六、本件事證已明，兩造其餘攻擊防禦方法，經審酌結果與本判決之結論均屬無影響
    ，爰不以一一論述，併予敘明。
七、據上論結，本件上訴為無理由，依民事訴訟法第四百四十九條第一項、第七十八
    條，判決如主文。
中      華      民      國    九十二    年      五      月    二十七    日
~B1民事第五庭審判長法  官  陳滿賢
~B2                法  官  邱森樟
~B3                法  官  古金男
右為正本係照原本作成。
不得上訴。
~B                書記官  王麗英
中      華      民      國    九十二    年      五      月    二十九    日
                                                                        Ｈ


司法院資訊處製作；財團法人民間司法改革基金會備份。
